【裁判字號】    94,訴,387
【裁判日期】    950223
【裁判案由】    違反臺灣地區與大陸地區人民關係條例等
【裁判全文】
臺灣花蓮地方法院刑事判決               94年度訴字第387號
公  訴  人  臺灣花蓮地方法院檢察署檢察官
被      告  甲○○
上列被告因違反臺灣地區與大陸地區人民關係條例等案件，經
檢察官提起公訴（94年度偵緝字第209號），由本院合議庭裁定
改依簡式審判程序審理，並判決如下：
    主  文
甲○○共同違反不得使大陸地區人民非法進入臺灣地區之規定，
處有期徒刑肆月，如易科罰金，以參佰元折算壹日。緩刑貳年。
    事  實
一、甲○○並無與大陸地區男子林輝國結婚之真意，竟與居間介
    紹人「葉蔡茂」、年籍身分不詳綽號「阿雲」之人以及大陸
    地區人民林輝國（末經起訴）等人，共同基於以假結婚為手
    段使大陸人民非法進入臺灣地區，以及行使使公務員登載不
    實文書之概括犯意聯絡，由該「葉蔡茂」之人以新臺幣8萬
    元之代價，帶同甲○○於民國91年間入境大陸地區福建省福
    州市，結識大陸地區男子林輝國後，隨即於91年12月25日前
    往福建省福州市民政局辦理結婚登記，並取得該局所核發之
    結婚公證書；其後由甲○○將該公證書持向財團法人海峽交
    流基金會（下簡稱海基會）辦理驗證，證明該公證書正本核
    與福建省公證員協會所寄交上開公證書副本相符之證明書後
    ，復於92年1月14日，由甲○○持上開公證書及證明書，填
    具「結婚登記申請書」後，向花蓮縣玉里鎮戶政事務所辦理
    其與林輝國之之結婚登記，使該戶政事務所承辦公務員誤將
    內容不實之該等結婚關係憑以輸入電腦處理，登載此不實之
    結婚、配偶資料於職務上所掌戶籍登記資料具有準公文書性
    質之電子資訊檔案紀錄內，足以生損害於戶政機關對戶籍管
    理之正確性；此間甲○○又前往警察機關以林輝國配偶之身
    分，自任其進入臺灣地區保證責任之保證人，填載「大陸地
    區人民進入臺灣地區保證書」（下簡稱保證書），使該警察
    機關員警在該保證書之對保或證明機關（構）簽註意見欄之
    公文書上登載經詢保證人稱渠與被保證人係夫妻關係，願意
    完全負起保證人責任之不實內容，並蓋印職名章及派出所圓
    戳章以示對保證明，足生損害於警察機關就上開對保程序之
    確實性；最後再由甲○○填妥「大陸地區人民進入臺灣地區
    旅行證申請書」（下簡稱大陸人民入境申請書）及持前開公
    證書、經海基會驗證之證明、前開保證書及戶籍謄本而行使
    之，分別向內政部警政署入出境管理局（下簡稱入出境管理
    局）申請林輝國以探親名義入境，經入出境管理局之承辦人
    員為實質審查後，仍未發覺有異，而將上開不實之結婚事項
    登載於上開大陸人民入境臺灣申請書，並據以發給林輝國中
    華民國臺灣地區旅行證，使林輝國得以形式上合法之探親名
    義，持上開旅行證而行使，並於92年3月7日非法進入臺灣地
    區，足生損害於警政機關對入出境管理之正確性。嗣因林輝
    國居留逾期仍未出境，並於93年11月30日在金門縣金城鎮水
    頭碼頭通關中心欲逕自出境返回大陸之時，為警方當場查獲
    ，始循線得知上情。
二、案經金門縣警察局金城警察所報告福建金門地方法院檢察署
    呈請最高法院檢察署移轉臺灣花蓮地方法院檢察署檢察官偵
    查起訴。
    理  由
一、上開犯罪事實，業經被告甲○○於本院審理中坦承不諱，核
    與證人即大陸地區人民林輝國於警詢時所指證之情節大致相
    符，並有林輝國之中華民國臺灣地區逐次加簽旅行證影本、
    入出境查驗章影本、甲○○與林輝國之大陸地區結婚證書影
    本以及甲○○之戶籍謄本影本等附卷可資佐證，足認被告自
    白與事實相符，是本件事證明確，被告犯行堪以認定，應依
    法論科。
二、按被告甲○○犯罪後，臺灣地區與大陸地區人民關係條例於
    92年10月29日經總統令修正公布全文，該條例第79條第1項
    原規定為：「違反第15條第1款規定者，處5年以下有期徒刑
    、拘役或科或併科新臺幣50萬元以下罰金。」，修正後則為
    ：「違反第15條第1款規定者，處1年以上7年以下有期徒刑
    ，得併科新臺幣100萬元以下罰金。」、第96條規定：「本
    條例施行日期，由行政院定之。」，嗣經行政院92年12月29
    日院臺秘字第0920069517號令，該條文定自92年12月31 日
    施行。是被告等人於行為後，法律有變更，經新舊法比較，
    以舊法有利於被告，依刑法第2條第1項但書之規定，應適用
    最有利於被告之舊法，即行為時之修正前臺灣地區與大陸地
    區人民關係條例第79條第1項處斷。又按海基會雖為財團法
    人，然係行政院依臺灣地區與大陸地區人民關係條例第4條
    所規定委託處理兩岸關係事務之民間團體，同條例第5條並
    授權其得驗證在大陸地區製作之文書，從而海基會驗證大陸
    地區製作之文書，即係行政院授權處理之公務，其承辦員自
    係依法令從事於公務之人員，亦即刑法第10條第2項、第214
    條所規定之「公務員」，惟海基會之承辦員就承辦驗證業務
    僅有形式上審查權，且參酌卷附證明書內容，並未提及結婚
    證明書是否真實，自無刑法第214條之使公務員登載不實罪
    可言（臺灣高等法院89年度法律座談會研討結果參照）；又
    福建省福州市民政局之承辦員辦理前開被告甲○○之結婚登
    記事項，該管承辦員（公證員）尚非我國轄內刑法第10 條
    第2項所稱「依法令從事於公務之人員」，其所製作前開結
    婚公證書，自亦非刑法第10條第3項之「公文書」，則被告
    即便使承辦人員登載不實之結婚事項，亦無刑法第214條之
    使公務員登載不實罪可言，附此敘明。再上開戶政機關公務
    員，憑以輸入電腦處理，登載此不實之結婚、配偶資料於職
    務上所掌之戶籍登記資料之電子資訊案紀錄內，係戶政機關
    職務上所掌管之刑法第220條第2項之準公文書，而中華民國
    臺灣地區旅行證係入出境管理局該管公務員職務上所掌管之
    公文書，至於上開保證書係該警察機關該管公務員職務上所
    掌管之公文書，是被告持不實之結婚公證書等文件，使該管
    公務員登載結婚或探親等不實事項，並持前開各文件或申請
    入境或申請核發證件或申請登記而持以行使，足以生損害於
    戶政機關所對戶政管理之正確性與入出境管理局對於入出境
    管理之正確性，如此則被告所為自與刑法第216條、第214
    條之行使使公務員登載不實之文書罪構成要件該當。
三、另按臺灣地區與大陸地區人民關係條例第79條第1項處罰違
    反同條例第15條第1款所定之使大陸地區人民非法進入臺灣
    地區罪，凡非經合法手續進入者皆包含之，不以偷渡進入者
    為限，凡使大陸地區人民以假結婚真入境之脫法方式，進入
    臺灣地區，即該當本罪，此亦有最高法院89年度臺上字第
    7620號及90年度臺上字第3180號判決可供參酌，則被告以假
    結婚之方式使大陸地區人民非法進入臺灣地區，其所為自與
    前開罪責之構成要件該當。
四、是核被告所為，係犯修正前臺灣地區與大陸地區人民關係條
    例第79條第1項、第15條第1款之使大陸地區人民非法進入臺
    灣地區罪，以及刑法第216條之行使第214條使公務員登載不
    實文書罪。其就上開犯行與大陸地區人民林輝國以及綽號「
    阿雲」、「葉蔡茂」等人之間，有犯意聯絡及行為分擔，為
    共同正犯。另被告所犯使公務員於職務上所掌公文書（含上
    開準公文書）登載不實之低度行為，應為行使之高度行為所
    吸收，不另論罪。又被所為先後多次行使使公務員登載不實
    文書之犯行，時間緊接，且所犯均屬構成要件相同之罪，顯
    係基於概括之犯意反覆為之，為連續犯，應依刑法第56條之
    規定以1罪論，並加重其刑。再被告所犯連續行使使公務員
    登載不實之文書罪，以及使大陸地區人民非法進入臺灣地區
    罪2罪間，復有方法結果之關係，為牽連犯，應從一重之使
    大陸地區人民非法進入臺灣地區罪處斷。爰審酌被告之前開
    行為，足以影響政府機關對戶政管理、大陸地區人民入出境
    資料管理之正確性，竟為圖個人私利，心存僥倖，以假結婚
    方式使大陸地區人民得以非法進入臺灣地區，對國家治安破
    壞至鉅，惟其於事發後已願意坦承犯行，犯後態度尚稱良好
    等一切情狀，量處如主文所示之刑，並諭知易科罰金之折算
    標準。另查被告前未曾受有期徒刑以上刑之宣告，有臺灣高
    等法院被告前案紀錄表1份附卷可稽，其犯罪後已知悔悟，
    本院認其經此偵審程序之教訓後，當知警惕，應無再犯之虞
    ，因認其所宣告之刑，以暫不執行為適當，併予宣告緩刑2
    年，以勵自新。
五、末按「除被告所犯為死刑、無期徒刑、最輕本刑為3年以上
    有期徒刑之罪或高等法院管轄第1審案件者外，於前條第1項
    程序進行中，被告先就被訴事實為有罪之陳述時，審判長得
    告知被告簡式審判程序之旨，並聽取當事人、代理人、辯護
    人及輔佐人之意見後，裁定進行簡式審判程序。」刑事訴訟
    法第273條之1定有明文。查本件被告所犯上開修正前臺灣地
    區與大陸地區人民關係條例第79條第1項、第15條第1款之使
    大陸地區人民非法進入臺灣地區罪，以及刑法第216條之行
    使第214條使公務員登載不實文書罪，其法定刑均非最輕本
    刑為3年以上有期徒刑之罪，且被告於本院95年2月9日準備
    程序進行中，復就被訴之事實為有罪之陳述，經告知被告簡
    式審判程序之旨，被告及公訴人對於本件改依簡式審判程序
    審理亦均表示同意，是本院即依前揭刑事訴訟法規定，裁定
    本件進行簡式審判程序，附此敘明。
據上論斷，應依刑事訴訟法第273之1第1項、第299條第1項前段
，修正前臺灣地區與大陸地區人民關係條例第79條第1項、第15
條，刑法第11條前段、第2條第1項但書、第28條、第56條、第
216條、第214條、第55條、第41條第1項前段、第74條第1款，罰
金罰鍰提高標準條例第1條前段、第2條，判決如主文。
本案經檢察官李殷財到庭執行職務。
中    華    民    國    95    年  2    月    23    日
                     臺灣花蓮地方法院刑事第三庭
                                 法  官  楊仲農
上列正本證明與原本無異。
如對本判決不服，應於送達後10日內，向本院提出上訴狀。（應
抄附繕本）
                                 書記官
中    華    民    國    95    年  2    月    23    日
附錄本判決論罪之法律條文：
修正前臺灣地區與大陸地區人民關係條例第79條第1項：
違反第十五條第一款規定者，處五年以下有期徒刑、拘役或科或
併科新台幣五十萬元以下罰金。
中華民國刑法第214條：
(使公務員登載不實罪)
明知為不實之事項，而使公務員登載於職務上所掌之公文書，足
以生損害於公眾或他人者，處三年以下有期徒刑、拘役或五百元
以下罰金。
中華民國刑法第216條：
(行使偽造變造或登載不實之文書罪)
行使第二百十條至第二百十五條之文書者，依偽造、變造文書或
登載不實事項或使登載不實事項之規定處斷。


司法院資訊處製作；財團法人民間司法改革基金會備份。
